【裁判字號】    97,保險簡上,8
【裁判日期】    970821
【裁判案由】    返還保險費
【裁判全文】
臺灣臺北地方法院民事判決           97年度保險簡上字第8號
上  訴  人  中國人壽保險股份有限公司
法定代理人  甲○○
訴訟代理人  乙○○
被  上訴人  丙○○
上列當事人間請求返還保險費事件，上訴人對於中華民國97年 4
月25日本院臺北簡易庭96年度北保險簡字第26號第一審判決提起
上訴，本院於97年7月31日言詞辯論終結，判決如下：
    主      文
原判決除確定部分外，關於命上訴人給付超過新臺幣壹拾肆萬柒
仟肆佰伍拾壹元及其中新臺幣玖萬捌仟捌佰玖拾貳元自民國九十
六年八月十日起至清償日止，按週年利率百分之十計算之利息、
其中新臺幣肆萬捌仟伍佰伍拾玖元自民國九十六年七月七日起至
清償日止按週年利率百分之五計算之利息部分，及該部分假執行
之宣告，暨訴訟費用之裁判均廢棄。
上開廢棄部分，被上訴人在第一審之訴駁回。
第一、二審訴訟費用（除確定部分外）由上訴人負擔。
    事實及理由
一、被上訴人起訴主張：
    其於民國93年2 月12日經上訴人之業務員魏鄧穎小姐遊說，
    分別以其子藍胤一及女兒藍又璽為被保險人與被告訂立人壽
    保險契約，藍胤一之保單號碼為Ｚ0000000000 號、首期保費
    為新臺幣（下同）16,043元、嗣後每季保費為16,268元（下
    稱系爭A保險契約）；藍又璽之保單號碼為Ｚ0000000000號、
    首期保費為16,037元、嗣後每季保費為16,261元（下稱系爭
    B 保險契約），且均約定以轉帳、季繳方式繳納保險費，並
    由魏鄧穎填載要保書內關於要保人及被保險人等資料。詎被
    上訴人於96年5 月29日查詢保單狀況時，上訴人竟表示系爭
    B 保險契約因轉帳自動扣款失敗，已發函予以終止，其乃多
    次要求上訴人加以處理，然上訴人未予置理又惡言相向，欺
    負弱勢之消費者，因兩造間已無保險契約必備之信賴關係，
    其遂於96年7月5日以存證信函通知上訴人結束系爭A、B保險
    契約，並請求返還全額保費及利息，而該存證信函已於同年
    月9 日送達上訴人。然於本件訴訟中，經其詳閱系爭保險契
    約要保書，始發現其上所載關於要保人之地址，應係魏鄧穎
    誤載，足見縱上訴人曾為補繳通知，亦非合法通知。況上訴
    人亦持有其所交付之身分證明文件，仍可得知其正確住居所
    地址，卻未依其上之正確地址再行通知，是上訴人既未依約
    合法通知其補繳，所為墊繳即無理由，不得強令其負擔。從
    而，其自得結束系爭保險契約，依約請求上訴人返還保險費
    分別為211,484元及48,783 元，並於原審聲明：上訴人應給
    付被上訴人260,267 元，及自96年7月7日起至清償日止按年
    息12%計算之利息。
二、上訴人抗辯：
    被上訴人投保系爭A、B保險契約，其中系爭A 保險契約自93
    年2月12日起至96年5月12日共繳交14期保險費227,527 元，
    因被上訴人於96年7 月申請將繳費方式變更為派員收取，且
    以本保險單正訴訟繫屬中而拒絕給付，至此已累積兩期保費
    未繳，上訴人乃依系爭保險契約第6條、第9條第3 項、第18
    條約定以保單價值準備金98,892元（現金價值＋各附約未到
    期保費＋未到期純保費＝保單價值準備金，故保單價值準備
    金為94,446＋810＋3,636＝98,892）墊繳應繳保險費。被上
    訴人雖主張已於97年7月5日以存證信函通知解除系爭A 保險
    契約，然本件並無法定或約定解除契約事由，是上訴人並無
    返還保險費之義務。至於原審固認定被上訴人之真意係在終
    止系爭A 保險契約，惟被上訴人無論口頭或於書狀上均係要
    求上訴人返還全部保費，而其於96年11月16日之民事準備書
    (一)狀及準備書(二)暨聲請調查證據狀載稱「發函終止系爭保險
    契約…」云云，然其既已口頭明白表示「係因不信任才解除
    契約」，請求回復至未投保前之狀態，均足證其所真意係在
    解除而非終止契約，原審逕予認定被上訴人已於96年7月9日
    終止系爭A 保險契約，顯有違論理及經驗法則。且縱認被上
    訴人得請求返還保費，亦僅得要求返還保單價值準備金，並
    應先行抵扣墊繳之保費。而關於系爭B 保險契約部分，被上
    訴人自93年2月12起至93年8月12日止已繳交3期保險費48,55
    9 元，因上訴人未合法通知催繳保險費，上訴人同意解除契
    約返還已繳納之保險費48,559元，惟其利息乃回復原狀之義
    務，應不涉及遲延利息，而無系爭保險契約第9 條關於遲延
    給付解約金應負年利1 分利息之約定，縱應付遲延利息，亦
    應依民法第203條規定以5% 計算之，是被上訴人之請求並無
    理由，應予駁回。
三、原審判命上訴人應給付被上訴人147,451元及自96年8月10日
    起至清償日止，按週年利率10% 計算之利息，且依職權宣告
    假執行，並駁回被上訴人其餘請求。上訴人就其敗訴部分提
    起上訴，上訴聲明：(一)原判決不利於上訴人部分廢棄。(二)上
    開廢棄部分，駁回被上訴人在第一審之訴。被上訴人答辯聲
    明：駁回上訴。
四、被上訴人主張其於93年2 月12日投保系爭A、B保險契約，嗣
    於96年7月5日以存證信函通知上訴人請求退還全額保費並附
    加利息，該存證信函已於96年7月9日送達上訴人等情，業據
    被上訴人提出與所述相符之保單條款、存證信函、掛號函件
    執據、要保書為證，且兩造亦不爭執系爭A 保險契約已繳保
    險費227,527元、累積保單價值準備金為98,892元、系爭B保
    險契約已繳保險費48,559元，堪信為真。而查：
  (一)上訴人雖一再辯稱被上訴人之真意係在解除系爭A 保險契約
    而非終止契約云云，惟按解釋意思表示，應探求當事人之真
    意，不得拘泥於所用之辭句。民法第98條定有明文。且解釋
    當事人所立書據之真意，以當時之事實及其他一切證據資料
    為其判斷之標準，不能拘泥字面或截取書據中一二語，任意
    推解致失真意（最高法院19年上字第28號判例參照）。查被
    上訴人於96 年7月5日存證信函中表示：「…本人於今年5月
    29日才去電詢問得知，貴公司於被保險人身心健全下單方面
    解除保單（保單號碼Ｚ0000000000 藍又璽），爾後，貴公司
    回覆之業務人員態度惡劣，不願協調，使本人對貴公司產生
    不信任感，也違反了貴公司公開網站上經營策略及保險之保
    險信任意義，本人丙○○要求貴公司將民國93年2月開始繳
    交保單Ｚ0000000000藍又璽及Ｚ0000000000藍胤一之保費，至
    今全額退還並加上銀行公定之活存利息…」，並未言明其意
    在解除契約或終止契約，然其於原審96年11月16日之準備書
    (一)狀中，業已表明其發函乃終止系爭保險契約（原審卷第69
    頁），另於原審96年12月21日之準備書(二)狀暨聲請調查證據
    狀中亦表明終止系爭保險契約（原審卷第82頁），併參酌其
    於本院陳明其意即在於結束保單，且同意終止契約無法取回
    全額保費等語（本院卷第37頁及反面）。綜合被上訴人書狀
    用語及當庭所為表示，其於存證信函雖請求上訴人返還全額
    保費，但並未表明解除或終止系爭保險契約，惟於嗣後之書
    狀與當庭表示之意見，則均已指明其意在終止系爭保險契約
    ，據此堪認被上訴人之真意在於終止系爭保險契約，而非解
    除之意，上訴人辯稱被上訴人意在解除契約並非終止云云，
    尚非可採。從而，被上訴人主張其於96年7月5日發函結束終
    止系爭A保險契約，並於同年月9日送達上訴人等事實，核屬
    真實，堪予採信。
  (二)按要保人繳費累積達有保單價值準備金而終止契約時，本公
    司應於接到通知後一個月內償付解約金。逾期本公司應加計
    利息給付，其利息按年利一分計算。前項契約的終止自本公
    司收到要保人書面通知開始生效。本契約歷年解約金額例表
    如保單首頁。此為系爭保險契約第9 條所約定。準此，被上
    訴人於96年7月5日所發存證信函已於同年月9 日送達上訴人
    ，系爭A保險契約依約自應於96年7月10日發生終止之效力，
    且兩造並不爭執系爭A保險契約累積保單價值準備金為98,89
    2 元，是被上訴人依約自得請求上訴人給付98,892元及自96
    年8月10起按週年利率10%計算之利息。至於上訴人雖辯稱應
    扣除其墊繳之保費云云，然系爭A 保險契約既已於被上訴人
    所發存證信函送達時生效而生終止之效力，上訴人已無墊繳
    保費之權利與義務，自不得以保單價值準備金抵扣墊繳保費
    ，所為辯解，尚嫌無據，難以採信。
  (三)關於系爭B 保險契約部分，兩造業已合意解除契約，此為上
    訴人所自認，至其事後雖於97年7 月31日之民事上訴理由(二)
    狀中陳稱，其係在系爭A 保險契約繼續維持有效之前提下，
    始同意解除契約退還被上訴人關於系爭B 保險契約之已繳保
    費云云。惟按自認之撤銷，除別有規定外，以自認人能證明
    與事實不符或經他造同意者，始得為之。民事訴訟法第 279
    條第3 項定有明文。查本件上訴人已於原審96年10月26日言
    詞辯論期日當庭自認：「我們催繳的通知在藍又璽部分並沒
    有送到原告，所以我們願意退還原告已經繳交的金額…」等
    語（原審卷第60頁），並未附加其所述之條件，而上訴人又
    未能證明其自認之內容與事實不符，且被上訴人亦未同意其
    撤銷自認，其撤銷自認於法未合，難以採信。是兩造既已合
    意解除系爭B保險契約，上訴人自應依民法第179條之規定，
    附加自受領時起之利息償還之，且依同法第203 條規定，應
    付利息之債務，其利率未經約定，亦無法律可據者，週年利
    率為5%。從而，被上訴人依法固得請求上訴人返還已繳保費
    48,559元，惟其請求之利息應以週年利率5%計算之，而其所
    請求利息之起算日為96年7月7日，尚未逾上訴人受領之時間
    ，自應允許之。
  (四)據此，被上訴人得請求上訴人給付保單價值準備金98,892元
    及解約後應返還之已繳保費48,559元，共計147,451元（98,
    892＋48,559＝147,451），及其中98,892元自96年8 月10起
    至清償日止，按週年利率10% 計算之利息、其中48,559元自
    96年7月7日起至清償日止按週年利率5%計算之利息。原審命
    上訴人給付之本金雖與本院認定之結果相同，惟關於利息計
    算部分，因其中48,559元自96年7月7日起至清償日止按週年
    利率5%計算之利息數額，較原審所命計算方式為少，就此部
    分應認上訴人之上訴有理由。
五、綜上所述，上訴人已合法終止系爭A 保險契約，且兩造合意
    解除系爭B 保險契約，上訴人自得請求被上訴人給付保單價
    值準備金98,892元及解約後所應返還之已繳保費48,559元。
    從而，被上訴人請求上訴人給付147,451 元及其中98,892元
    自96年8月10起至清償日止，按週年利率10%計算之利息、其
    中48,559元自96年7月7日起至清償日止按週年利率5%計算之
    利息，為有理由，應予准許。逾此部分之請求，核屬無據，
    應予駁回。又上開應准許部分，應依職權宣告假執行。是原
    審就超過上開應准許部分，為上訴人敗訴之判決，並為假執
    行之宣告，自有未洽。上訴意指就此部分指摘原判決不當，
    求予廢棄改判，為有理由。至於上開應准許部分，原審判命
    上訴人給付，並為假執行宣告，核無違誤，上訴意旨仍執陳
    詞，指摘原判決不當，求予廢棄，為無理由，應駁回其上訴
    。
六、按各當事人一部勝訴、一部敗訴者，其訴訟費用，由法院酌
    量情形，命兩造以比例分擔或命一造負擔，或命兩造各自負
    擔其支出之訴訟費用。民事訴訟法第79條定有明文。本件上
    訴人僅利息部分之上訴有理由，而關於利息請求依法不併算
    其價額，本院因認訴訟費用應由上訴人負擔，附此敘明。
據上論結，本件上訴為一部有理由，一部無理由，依民事訴訟法
第436條之1第3項、第450條、第449條第1項、第79條，判決如主
文。
中    華    民    國    97    年    8     月    21    日
                 民事第四庭    審判長法  官  劉坤典
                                     法  官  黃柄縉
                                     法  官  余明賢
以上正本係照原本作成
本判決不得上訴
中    華    民    國    97    年    8     月    21    日
                                     書記官  楊勝欽


司法院資訊處製作；財團法人民間司法改革基金會備份。
